【裁判字號】    98,訴,35
【裁判日期】    980506
【裁判案由】    違反銀行法
【裁判全文】
臺灣臺南地方法院刑事判決                98年度訴字第35號
公  訴  人  臺灣臺南地方法院檢察署檢察官
被      告  丙○○
選任辯護人  蘇正信律師
            蔡進欽律師
            蔡弘琳律師
上列被告因違反銀行法案件，經檢察官提起公訴（97年度偵字第
14322號），本院判決如下：
    主  文
丙○○違反非銀行不得辦理國內外匯兌業務之規定，處有期徒刑
壹年捌月，犯罪所得新臺幣捌仟陸佰元沒收，如全部或一部不能
沒收時，以其財產抵償之。緩刑參年，並向公庫支付新台幣貳拾
萬元，緩刑期間付保護管束。
    事  實
一、丙○○明知非銀行業者，除法律另有規定外，不得辦理國內
    外匯兌業務，竟基於辦理臺灣地區與大陸地區匯兌業務之犯
    意，自民國（下同）92年1月間起至94年1月間止，利用不知
    情之甲○○所提供之上海商業銀行高雄分行帳號0000000000
    0000號帳戶，作為臺灣與大陸地區間匯兌之帳戶使用，於如
    附表所示需支付大陸地區貨款或需匯款至大陸地區之人，依
    指示將如附表所示之新台幣款項匯入上開帳戶後，由丙○○
    在大陸地區支付等值之人民幣予前開客戶所指定之人，以此
    方式辦理臺灣地區與大陸地區匯兌業務。
二、案經法務部調查局航業海員調查處移送台灣台南地方法院檢
    察署檢察官偵查起訴。
    理  由
一、訊據被告丙○○對於上開犯罪事實承認不諱（見本院卷第22
    、59頁），並有證人甲○○於調查處及檢察官偵查中證稱其
    提供上海商業銀行高雄分行帳號00000000000000號帳戶予被
    告使用之證述（見偵卷第10、11頁），以及證人洪婍甄、劉
    錫燦、胡勝清、郭正明於調查處證稱其等利用上開網站匯款
    至大陸地區之情節可佐，再有上開帳戶之歷史交易清單（見
    調查處卷）附卷可佐。本件被告自白其未經核准，於兩岸非
    法辦理匯兌之業務，與事實相符，本件事證已臻明確，被告
    犯行堪予認定。
二、新舊法比較：按被告行為後，刑法及刑法施行法業於94年2
    月2日經總統以華總一義字第０九四０００一四九０一號令
    修正公布，並於95年7月1日施行（下稱新刑法，修正前刑法
    下稱舊刑法），參酌最高法院95年5月23日刑事庭第8次會議
    決議，新刑法第2條第1項之規定，係規範行為後法律變更所
    生新舊法律比較適用之準據法，於新刑法施行後，應適用新
    刑法第2條第1項之規定，為「從舊從輕」之比較。
(一)、刑法第74條有關緩刑之規定業經修正，本院參酌最高法院95
    年5月23日刑事庭第8次會議之決議所示，認犯罪在新刑法施
    行前，新刑法施行後，緩刑之宣告，應適用新刑法第74條相
    關規定。
(二)、修正施行後之新刑法，關於第59條之規定，並無變異，僅係
    將司法實務上，通常適用之條件予以明文化，並非屬法律之
    變更，故無新舊法比較適用之問題，併此敘明。
三、論罪科刑：
(一)、按銀行法第29條第1項所稱「辦理國內外匯兌業務」，係指
    經營接受匯款人委託將款項自國內甲地匯往國內乙地交付國
    內乙地、自國內（外）匯往國外（內）交付國外（內）受款
    人之業務，舉凡行為人不經由現金之輸送，而藉與在他地之
    分支機構或特定人間之資金清算，經常為其客戶辦理異地間
    款項之收付，以清理客戶與第三人間債權債務關係或完成資
    金轉移之行為均屬之（最高法院92年度臺上字第1934號判決
    酌參）。查本件被告未經我國主管機關核准，辦理國內外匯
    兌業務，核其所為，係違反銀行法第29條第1項之規定，以
    非銀行業者之身分辦理國內外匯兌業務，又本件非法經營匯
    兌業務之犯罪所得未達一億元以上，詳如附表所示，應依同
    法第125條第1項前段之規定處斷。
(二)、又按刑事法若干犯罪行為態樣，本質上原具有反覆、延續實
    行之特徵，立法時既予特別歸類，定為犯罪構成要件之行為
    要素，則行為人基於概括之犯意，在密切接近之一定時、地
    持續實行之複次行為，倘依社會通念，於客觀上認為符合一
    個反覆、延續性之行為觀念者，於刑法評價上，即應僅成立
    一罪。學理上所稱「集合犯」之職業性、營業性或收集性等
    具有重複特質之犯罪均屬之；再銀行法第29條第1項、第125
    條第1項前段既明令禁止非銀行業者辦理國內外匯兌「業務
    」，並對違反者加以處罰，是該處罰規定之構成要件本質上
    即係預定行為人有反覆實施多次非法匯兌行為之可能，具有
    集合犯之性質，為實質上一罪（最高法院95年度臺上字第
    1079號、93年度臺上字第2588號判決意旨參照），則被告如
    附表所示自92年1月3日起至94年1月14日止，先後多次非銀
    行而辦理國內外匯兌業務之行為，依社會客觀通念，符合一
    個反覆、延續性之行為觀念，屬集合犯之實質上一罪關係。
(三)、復按刑事審判之量刑，旨在實現刑罰權之分配的正義，故法
    院對科刑判決之被告量刑，應符合罪刑相當原則，使罰當其
    罪，以契合人民之法律感情。此所以刑法第57條明定科刑時
    應審酌一切情狀，尤應注意該條所列各款情形，以為科刑輕
    重之標準（最高法院95年度臺上1799號判決酌參）。且按：
    銀行法第125條第1項之法定刑度，於78年7月17日修正前，
    原係「5年以下有期徒刑、拘役或科或併科25萬元以下之罰
    金」，嗣於78年7月17日，將之修正為「1年以上7年以下有
    期徒刑，得併科新臺幣3百萬元以下之罰金」，繼之則於89
    年11月1日，再度提高為「3年以上10年以下有期徒刑，得併
    科新臺幣1億元以下之罰金」；至93年2月4日，再將罰金提
    高至現行規定之「新臺幣1千萬元以上2億元以下」，並增定
    「其犯罪所得達新臺幣1億元以上者，處7年以上有期徒刑，
    得併科新臺幣2千5百萬元以上5億元以下罰金」。考其多次
    修法提高法定刑度，無非係針對地下投資公司或類似組織違
    法以高額利潤吸收民間游資，從事股票炒作、外匯、房地產
    等投機性活動，一旦週轉不靈或惡性倒閉，往往釀成金融風
    暴，並使投資大眾之利益遭受重大損害，故乃加重處罰以抑
    制並嚴懲地下投資公司之違法吸金行為。至於「辦理國內外
    匯兌業務」，雖同為該條所規範，然非銀行辦理國內外匯兌
    ，僅係違反政府匯兌管制之禁令，不至於對整體金融體系及
    社會安定造成重大衝擊，且被告所為兩岸匯兌，亦係因應兩
    岸開放後臺灣地區人民前往大陸地區經商之強烈需求現狀所
    生，惡性非重，獲利不高，以一般從事金融操作業務言，可
    謂甚微，且於本院審理中被告已認罪，頻表悔過之心，是依
    被告不法行為之內涵、侵害法益之範圍、對整體金融影響大
    小、犯罪之情由及獲利狀況而論，本件實有情輕法重情形，
    乃審酌被告上開之犯罪情由及犯後態度，其雖係違反政府之
    金融管制，但乃為因應政府開放台商赴大陸投資，而金融業
    尚未能登陸，兩岸未能正常通匯所致，為服務台商之資金調
    動，有其不得已之商務需求，且獲利有限，是本院認縱量處
    法定最低刑度，仍嫌過重，爰依刑法第59條之規定，酌量減
    輕其刑。
(四)、爰審酌被告並非銀行業者，竟為牟私利而違法經營臺灣地區
    與大陸地區之匯兌業務，違反國家金融管制規定，所為具有
    相當程度之可罰性，惟本件行為事涉兩岸間政治、經濟現狀
    ，致無法直接通匯，本件次數非多，通匯金額不高，期間不
    長，所得非鉅，暨其素行、智識、犯罪動機、目的、犯罪手
    段，及審理中承認罪行，具有悔意等一切情狀，量處如主文
    所示之刑，以示懲儆，又因所宣告之刑復逾有期徒刑1年6月
    ，依中華民國九十六年罪犯減刑條例第3條第1項第15款之規
    定，不得減刑。又被告進行本件兩岸地下匯兌業務，係向匯
    款人收取手續費，所獲利益平均計算，大約匯兌50萬元以下
    可得200元，50萬元至500萬元得400元，500萬元以上為600
    元，則被告各比匯兌所得之利益詳如附表所示，共計8600元
    ，即屬本件被告之犯罪所得，此為被告所自承，且為檢察官
    所不爭執（見本院卷第25頁），應依銀行法第136條之1規定
    ，宣告沒收之，如全部或一部不能沒收時，以其財產抵償之
    。
(五)、末查，被告曾於71年間因搶奪、偽造文書案件，經法院分別
    判處有期徒刑3年、5月，定執行刑3年2月，於77年1月16日
    縮刑期滿執行完畢後，5年內未曾受有期徒刑以上刑之宣告
    ，有臺灣高等法院被告前案紀錄表一份在卷可按，被告犯後
    承認犯行，深具悔意，足認其因一時失慮致罹刑典，經此教
    訓，當知警惕而無再犯之虞，本院綜核其情，認為所宣告之
    刑以暫不執行為適當，爰併予宣告緩刑3年，以啟自新。另
    本院為予警惕，並依刑法第74條第2項第4款之規定，命被告
    向公庫支付20萬元，再依刑法第93條第1項第2款之規定，併
    予宣告被告於緩刑期間付保護管束，俾能由觀護人予以適當
    督促，以期符合本件緩刑目的。再被告受緩刑之宣告，而違
    反本件依刑法第74條第2項第4款所定負擔，情節重大，足認
    原宣告之緩刑難收其預期效果，而有執行刑罰之必要者，得
    撤銷其宣告，刑法第75條之1第1項第4款著有規定，附為說
    明。
據上論斷，應依刑事訴訟法第299條第1項前段，銀行法第125條
第1項前段、第136條之1，刑法第2條第1項、第11條、第59條、
第74條第2項第4款、第93條第1項第2款，判決如主文。
本案經檢察官乙○○到庭執行職務。
中    華    民    國    98    年    5    月     6     日
                  刑事第十庭  審判長法  官  陳威龍
                                    法  官  盧鳳田
                                    法  官  高如宜
以上正本證明與原本無異。
如不服本判決應於收受本判決後10日內向本院提出上訴書狀，並
應敘述具體理由。如未敘述上訴理由者，應於上訴期間屆滿後20
日內向本院補提理由書狀（均須按他造當事人之人數附繕本）「
切勿逕送上級法院」。
                                    書記官  陳姿利
中    華    民    國    98    年    5     月    8     日
附錄本件論罪科刑條文：
銀行法第29條：
除法律另有規定者外，非銀行不得經營收受存款、受託經理信託
資金、公眾財產或辦理國內外匯兌業務。
違反前項規定者，由主管機關或目的事業主管機關會同司法警察
機關取締，並移送法辦；如屬法人組織，其負責人對有關債務，
應負連帶清償責任。
執行前項任務時，得依法搜索扣押被取締者之會計帳簿及文件，
並得拆除其標誌等設施或為其他必要之處置。
銀行法第125條第1項：
違反第29條第1項規定者，處3年以上10年以下有期徒刑，得併科
新臺幣1千萬元以上2億元以下罰金。其犯罪所得達新臺幣1億元
以上者，處7年以上有期徒刑，得併科新臺幣2500萬元以上5億元
以下罰金。
附表
┌──┬───┬───────┬───────┐
│編號│匯款人│   匯款日期   │金額（新台幣）│
│    │      │              │（被告得利）  │
├──┼───┼───────┼───────┤
│ 1  │洪婍甄│92年1月3日  │842,000元   │
│    │（原名│              │  （400元）   │
│    │洪素娥│92年1月6日  │3,784,500元 │
│    │）    │              │  （400元）   │
│    │      │92年1月15日 │2,042,500元 │
│    │      │              │  （400元）   │
│    │      │92年1月16日 │50,000元    │
│    │      │              │  （200元）   │
│    │      │92年1月22日 │1,811,773元 │
│    │      │              │  （400元）   │
│    │      │              │  1,354,727元 │
│    │      │              │  （400元）   │
│    │      │92年1月23日 │2,947,000元 │
│    │      │              │  （400元）   │
│    │      │92年2月11日 │2,102,500元 │
│    │      │              │  （400元）   │
│    │      │92年2月24日 │1,254,000元 │
│    │      │              │  （400元）   │
│    │      │92年4月16日 │2,919,000元 │
│    │      │              │  （400元）   │
│    │      │92年4月23日 │2,082,500元 │
│    │      │              │  （400元）   │
├──┼───┼───────┼───────┤
│ 2  │劉錫燦│92年2月27日 │4,000,000元 │
│    │      │              │  （400元）   │
│    │      │92年3月10日 │2,000,000元 │
│    │      │              │  （400元）   │
│    │      │92年4月1日  │2,000,000元 │
│    │      │              │  （400元）   │
│    │      │92年月29日  │1,000,000元 │
│    │      │              │  （400元）   │
│    │      │92年5月13日 │1,000,000元 │
│    │      │              │  （400元）   │
│    │      │92年5月20日 │1,000,000元 │
│    │      │              │  （400元）   │
│    │      │92年6月3日  │1,000,000元 │
│    │      │              │  （400元）   │
│    │      │92年6月6日  │2,000,000元 │
│    │      │              │  （400元）   │
│    │      │92年6月10日 │2,000,000元 │
│    │      │              │  （400元）   │
│    │      │92年6月13日 │1,000,000元 │
│    │      │              │  （400元）   │
├──┼───┼───────┼───────┤
│ 3  │胡盛清│94年1月14日   │204,180元     │
│    │      │              │（200元）     │
│    │      │              │381,545元     │
│    │      │              │（200元）     │
└──┴───┴───────┴───────┘


司法院資訊處製作；財團法人民間司法改革基金會備份。
